【裁判字號】    95,簡上,54
【裁判日期】    970110
【裁判案由】    給付租金
【裁判全文】
臺灣板橋地方法院民事判決              95年度簡上字第54號
上  訴  人  新豪營造股份有限公司
法定代理人  乙○○
訴訟代理人  張敏雄律師
訴訟代理人  戊○○
                        之3
被上訴人    楊鑫開發營造有限公司
法定代理人  丁○○
訴訟代理人  丙○○
上列當事人間請求給付租金事件，上訴人對於中華民國94年12月
28日本院三重簡易庭94年度重簡字第658號第一審判決提起上訴
，本院於96年12月26日言詞辯論終結，判決如下：
    主  文
原判決廢棄。
被上訴人在第一審之訴駁回。
第一、二審訴訟費用由被上訴人負擔。
   事實及理由
一、被上訴人起訴主張
  (一)兩造就屏東地方法院（以下簡稱屏東地院）辦公廳舍新建工
    程訂有工程合約，上訴人將系爭新建工程之結構、裝修工程
    部分交由被上訴人承攬，被上訴人完工後，上訴人仍繼續使
    用被上訴人所提供之貨櫃屋達320日，依據兩造所簽訂之工
    程預算總表所簽訂之租賃契約，上訴人向被上訴人承租貨櫃
    自民國（下同）93年2月1日起（即預定完工日93年1月31日
    之翌日）至同年12月16日計320日、每日新台幣（下同）500
    元，共計16萬元之租金，上訴人竟拒絕給付，為此，依租賃
    之法律關係請求上訴人給付16萬元，及其法定遲延利息（原
    審為被上訴人全部勝訴之判決，上訴人不服提起上訴）。
  (二)對上訴人抗辯之陳述：
  1.兩造協議於92年11月14日終止工程合約，被上訴人於92年11
    月15日欲將系爭貨櫃屋吊離工地，遭上訴人制止；直至93年
    12月16日始通知被上訴人將該貨櫃吊離工地，顯見上訴人知
    悉貨櫃屋所有權係屬被上訴人。
  2.兩造有租賃契約之合意，有工程合約所附之工程預算總表可
    按，且貨櫃交還於上訴人，並經上訴人之代理人王良育簽立
    點交貨櫃之紀錄，有點交書面紀錄可按，王良育既擔任上訴
    人之工地主任，即有代理上訴人之權限。
  3.證人甲○○為上訴人公司之實際負責人，於系爭工程中之押
    標金、履約保證金、保固金之繳納，由甲○○經營之公司支
    付，且該案工程款匯入上訴人公司後均轉匯入甲○○有關之
    帳戶，經屏東地檢署95年偵字第3035號、96年偵字第2072、
    5377號起訴在案，自92年4 月起以上訴人公司名義與丙○○
    接洽投標工程事務之人均為甲○○，92年6 月30日系爭工程
    簽約日，甲○○收取丙○○交付工程管理費101 萬286 元，
    截至92年11月14日止，上訴人公司前法定代理人趙台新及甲○○各領取20萬元，餘額61萬286 元，於高等法院高雄分院
    95 年 度上易字第157 號達成和解，由丙○○再給付10萬元
    ，取回61萬286 元支票，故甲○○之證詞，不可採信。
  (三)聲明：上訴駁回。
二、上訴人抗辯：
  (一)兩造所簽訂之承攬契約中並無系爭工程預算總表，其上有關
    租賃系爭貨櫃屋之約定係屬虛偽：
  1.依據證人甲○○之證詞可知，證人甲○○代理上訴人與被上
    訴人洽談簽約，及被上訴人將系爭承攬契約寄給證人甲○○
    再轉交給上訴人時，兩造所簽訂之承攬契約中並無系爭工程
    預算總表，自無租賃系爭貨櫃屋之契約合意（見本院96年10
    月23日、同年11月27日準備程序筆錄）。
  2.被上訴人於96年11月27日準備程序庭呈之工程合約書正本上
    蓋有騎縫章，惟兩造於原審所提之工程合約書均未蓋有騎縫
    章（詳原審卷第38至52頁、63至66頁、第90頁至第100頁）
    ，且該工程合約書左邊有裝訂痕跡，而工程合約書與後附工
    程預算總表及工程預算詳細表之紙質亦不相同，顯見該工程
    合約書曾經拆開過並重新裝訂後加蓋騎縫章，從而被上訴人
    主張系爭工程預算總表為工程合約書之附件，顯有可疑。
  3.被上訴人另案請求上訴人給付本件工程款事件（屏東地方法
    院93年度營字第8號），法官詢問被上訴人何以上訴人提出
    之契約書無工程預算總表附件，被上訴人始答稱「這二本合
    約書是我寄給新豪營造的，當時我有另外附工程預算總表，
    但是沒有跟工程合約書訂在一起，我是併在一起寄給上訴人
    的。」是原本既未裝訂在一起，則上訴人於96年11月27日當
    庭提出之合約書原本，何來騎縫章之有，足證工程預算總表
    即非屬契約之一部分。且依一般工程慣例，制作契約書通常
    都是一式若干份，為求慎重，在附件與契約書之間均會蓋上
    騎縫章。然依被上訴人所提出之系爭工程預算總表，並未有
    騎縫章之蓋用，與一般工程慣例有違。
  4.被上訴人既陳明證人甲○○係與被上訴人「接洽投標工程事
    務之人」，則證人甲○○就原契約是否以工程預算總表為附
    件及有無租賃系爭貨櫃屋之約定，理應知之甚稔，是其所為
    之陳述得釐清本件事實，自有審酌之必要。
  5.被上訴人於原審提出之工程契約書後附之工程預算總表簽約
    當事人欄之記載，上訴人新豪營造股份有限公司，竟同時為
    契約簽約當事人之「甲、乙方」，至於被上訴人楊鑫公司竟
    變成上訴人新豪公司之負責人，實屬繆誤。系爭工程預算總
    表簽約當事人欄內，竟未經簽約當事人之簽名用印，則尚且
    不論該工程預算總表之真偽，即就其實體效力而論，雙方未
    在其上簽名用印，則如何認定兩造就該備註欄所載之「工地
    工寮由乙方提供至93年1月31日止，如因工程需要，自93年2
    月1日起算每日500元租金至工程結束時止。」已經達成合意
    。
  (二)兩造就系爭貨櫃屋之法律關係，應僅存有承攬關係，而不應
    同時並存不相容之租賃關係，上訴人本於承攬關係已取得系
    爭貨櫃屋之所有權：
  1.被上訴人承攬上訴人標得之屏東地方法院第二辦公廳舍新建
    工程（下稱系爭新建工程），系爭貨櫃屋係被上訴人依約所
    設置之臨時工地事務所，為被上訴人所承攬新建工程基地工
    程中假設工程之工作項目之一，並非上訴人向被上訴人承租
    該貨櫃屋作為工寮，兩造間就系爭貨櫃屋之法律關係，僅有
    承攬關係，此部分承攬報酬，上訴人已給付該部分之工程款
    ，該貨櫃屋已屬上訴人所有。
  2.承攬工作物之所有權依學者通說係由定作人原始取得，縱非
    原始取得，然於承攬人交付工作物經定作人受領後，亦由定
    作人取得所有權。被上訴人因施作「假設工程」而設置系爭
    貨櫃屋於工地，作為工地事務所使用，則上訴人於系爭貨櫃
    屋設置於工地後，縱非原始取得系爭貨櫃屋之所有權，亦屬
    經受領後繼受取得所有權，因此被上訴人所得請求者應係承
    攬報酬，被上訴人並非所有權人卻本於貨櫃屋所有權人之地
    位請求給付租金，實無理由。
  3.上訴人業於92年8月辦理第一期計價時經支付系爭貨櫃屋之
    承攬報酬予被上訴人（原審卷第34至37頁），縱嗣後因故終
    止本件承攬契約，惟就上訴人已取得系爭貨櫃屋之所有權不
    生影響。屏東法院93年度營字第8號給付工程款事件，該院
    囑託台灣省建築師公會就被上訴人實際完成工程部分（含假
    設工程部分）進行鑑定後認定，上訴人已經支付被上訴人實
    際完成工程部分之所有承攬報酬，被上訴人已無本件工程款
    請求權。
  4.上訴人就系爭貨櫃屋此承攬項目之投標金額為20,000元，被
    上訴人購買系爭貨櫃屋之金額亦僅為31,000元，因此，貨櫃
    屋之價格極為低廉，焉有可能與被上訴人約定以每日500 元
    之對價承租貨櫃屋，侵蝕工程利潤。
  5.倘認上訴人未取得系爭貨櫃屋所有權，然上訴人支付承攬報
    酬設置系爭貨櫃屋之目的既作為工地事務所使用，則系爭貨
    櫃屋本應供使用至工程完工為止，兩造焉有可能於簽約時又
    約定工程進行期間，使用工地事務所需另付租金之理。
  6.王良育僅是系爭工程工地監工之一，無代表上訴人公司之權
    ，受被上訴人公司負責人之欺瞞及壓力下，始簽訂系爭點交
    記錄，並無代理上訴人簽訂租賃契約之權限，點交貨櫃屋之
    書面僅為事後收受貨櫃屋具有收據性質之文書。
  (三)上訴人請求被上訴人吊離系爭貨櫃屋係因工程已完工，屏東
    院要求上訴人清除系爭貨櫃屋，上訴人本於所有權人之地位
    及承攬之法律關係，要求次承欖人（即被上訴人）依定作人
    之指示即履行承攬合約之約定，已無留存必要之貨櫃屋清理
    拆除吊離工地。並非如被上訴人所言係返還所有物予被上訴
    人，同時被上訴人亦自陳上訴人於92年11月15日曾阻止被上
    訴人將貨櫃屋吊離工地，顯見上訴人始終否認被上訴人之所
    有權。
  (四)上訴人於94年5月27日當庭提出之答辯狀所附之被證1、2、3
    之證物，係原審卷第31至37頁，並無工程預算總表，至於原
    審卷第38頁至第52頁之工程合約書並非上訴人所提出，係由
    被上訴人所提出，原審卻將原審卷第38頁至52頁由被上訴人
    所提出之工程合約誤以為為上訴人所提出，而錯誤認定上訴
    人於94年5月27日所提出之答辯狀之工程合約書亦有工程預
    算總表上所載之租賃契約。再者，上訴人於原審卷所提出之
    工程合約書（見原審卷第64頁）第4條工程總價上之文字上
    僅有「丁○○」之印文，與被上訴人所提出之工程合約書第
    4條工程總價之文字上，同時有「趙台欣」「丁○○」之印
    文不同（見原審卷第43、70頁）不同，足認第原審誤將第43
    頁之工程合約由上訴人所提出。又上訴人於屏東法院審理93
    年度營字第8號給付工程款事件均爭執系爭工程合約書並無
    後附之工程預算總表，且被上訴人之訴訟代理人丙○○亦承
    認當時寄給上訴人公司之工程合約書，並無工程預算總表，
    沒有跟合約書一起寄給上訴人等語（見該院93年5月10日、
    93年5月24日準備程序筆錄）。因此，原審認定上訴人於另
    案訴訟中對於該合約之附件之明細表均不爭執云云，顯有判
    決與證據不符之情形。原判決縱認系爭工程合約應包含附件
    在內，惟被上訴人應舉證工程合約之附件為何，並非逕為認
      定被上訴人所提出之系爭工程預算總表即為合約之附件。
    況該第六條之文字記載，應係「各項工程之單價表」估價單
    ，然而被上訴人所提出者為「工程預算總表」，與合約本文
    第六條之文字記載不符。
  (五)聲明：原判決廢棄，被上訴人於第一審之訴駁回。
三、兩造不爭執之事實（見本院95年5月16日準備程序筆錄，本
    院卷第51頁）。
  (一)兩造於92年6月30日簽定如原審卷第38頁所示之工程合約。
  (二)原審卷第23頁之貨櫃點交紀錄是由王良育親自簽名，其簽名
    為真正。
  (三)系爭貨櫃屋係作為工地辦公室使用。
四、本件爭點及本院判斷（見本院96年5月16日準備程序筆錄，
    本院卷第51頁）
    被上訴人主張兩造於就屏東地院辦公廳舍新建工程訂有工程
    合約，上訴人將系爭新建工程之結構、裝修工程部分交由被
    上訴人承攬，被上訴人完工後，上訴人仍繼續使用被上訴人
    所提供之貨櫃屋達320日，依據兩造所簽訂之工程預算總表
    所簽訂之租賃契約，依據租賃之法律關係，請求租金16萬元
    及其法定遲延利息，被上訴人則以前詞置辯，因此，兩造協
    議本件應審究者為(一)兩造就系爭貨櫃所之租賃是否有合意？
    (二)原審卷第46頁所示之工程預算總表是否為契約之一部份？
    證據為何？經查：
  (一)當事人主張有利於己之事實者，就其事實有舉證之責任。但
    法律別有規定，或依其情形顯失公平者，不在此限。民事訴
    訟法第277 條載有明文。當事人意思表示一致者，無論其為
    明示或默示，契約即為成立。當事人對於必要之點，意思一
    致，而對於非必要之點，未經表示者，推定其契約為成立，
    關於該非必要之點，當事人意思不一致時，法院應依其事件
    之性質定之，民法第153 條定有明文。租賃契約為當事人約
    定一方以物租與他方使用收益，他方支付租金之有償契約，
    須物之出租人與承租人對租賃物及租金有具體而確定之意思
    表示一致，始能成立，準此，被上訴人主張兩造就系爭貨櫃
    屋訂有租賃契約，自有就兩造成立租賃之合意負舉證責任，
    合先敘明。
  (二)依據被上訴人於原審所提出工程合約後附之工程預算總表（
    見原審頁46），其上備註欄註記「工地工寮由乙方提供至93
    年1 月31日止，如因工程需要，自93年2 月1 日起算每日
    500 元租金至工程結束止」等語，然下方甲方記載「新豪營
    造股份有限公司」，乙方卻記載「新豪營造股份有限公司負
    責人楊鑫開發營造有限公司」，並未記載兩造公司之法定代
    理人姓名，且將乙方亦誤填載為新豪公司即上訴人，卻將新
    豪公司之法定代理人填載為上訴人，顯非正式之租賃契約，
    且上開契約並無兩造公司之大小章，難認兩造已就上開租賃
    契約之內容已達成合意。
  (三)證人甲○○即代理上訴人簽署系爭工程契約於本院96年11月
    27日準備程序證述：「（法官問：提示原審卷第46頁並告以
    要旨：你有看過這張工程預算總表嗎？）沒有。簽約的時候
    只有工程合約書，並沒有提到工程預算的單價。」、「（法
    官問：提示原審卷第48到52頁並告以要旨：你有看過工程預
    算的詳細表嗎？）沒有。」、「（法官問：提示原審卷第33
    到34頁並告以要旨：你有看過工程預算詳細表、單價分析表
    嗎？）沒有。我只有看到工程合約的條文，沒有表格。」（
    見本院96年10月23日準備程序筆錄，本院卷頁108） ；「（
    法官問：提示被上訴人庭呈工程合約書原本並告以要旨：工
    程合約書是否有後附之工程預算總表及工程預算詳細表？工
    程合約書的簽名蓋章是否為真正？）一開始沒有印花，沒有
    工程預算總表及工程預算詳細表。不是我用印的。我無法確
    認印章是否真正。」（詳本院96年11月27日準備程序筆錄，
    本院頁156），足見，證人甲○○代理上訴人與被上訴人洽
    談簽約，及被上訴人將系爭承攬契約寄給證人甲○○再轉交
    給上訴人時，兩造所簽訂之承攬契約中並無系爭工程預算總
    表，兩造自無租賃系爭貨櫃屋之約定，足認工程預算總表所
    載之內容並非兩造簽訂工程契約所合意之內容。
  (四)依一般工程慣例，制作契約書通常都是一式三份，為求慎重
    ，在附件與工程契約書之間均會蓋上騎縫章，以免遭任意抽
    換。然依被上訴人於原審所提出之系爭工程契約與工程預算
    總表（見原審卷頁38頁至52、91至100） ，並未蓋用騎縫章
    ，與一般工程慣例有違。被上訴人於本院96年11月27日準備
    程序所提出之工程合約書正本上均蓋有兩造之騎縫章，經本
    院勘驗無訛（見本院卷頁156） ，應可推認上訴人於96 年
    11月27日所提出之契約之騎縫章應屬事後製作，自難認定工
    程預算總表確實為系爭工程契約之附件。
  (五)再者，被上訴人另案請求上訴人給付本件工程款事件審理時
    （屏東地法院93年度營字第8 號），被上訴人之代理人丙○○以國稅局查帳為由，未提出該契約正本；依上訴人所提出
    之契約正本，並經被上訴人確認為工程合約正本無誤後，經
    法院勘驗，確認工程契約後並無工程預算總表，經法官詢問
    被上訴人何以上訴人提出之契約書無工程預算總表附件，被
    上訴人稱「這二本合約書是我寄給新豪營造的，當時我有另
    外附工程預算總表，但是沒有跟工程合約書訂在一起，我是
    併在一起寄給被告的。」等語（本院卷頁136 ，見該案件93
    年5 月24日準備程序筆錄），上訴人於另案審理時即已否認
    被上訴人提出之工程預算表之真正（見本院卷頁134 ，該案
    件93年5 月10日筆錄），準此，被上訴人於前揭案件中已自
    認系爭工程預算總表並未與系爭工程契約書訂在一起寄給上
    訴人，因此，被上訴人所提出之工程預算總表既為被上訴人
    事後所製作，亦未蓋用兩造公司之大小章，已如前述，自難
    認定兩造就系爭貨櫃屋之租賃契約已達成合意。
  (六)上訴人於原審96年5 月27日言詞辯論期日當庭提出之答辯狀
    所附之證物即被證1 至3 ，應指原審卷第31至37頁之證物，
    原審誤將原審卷第38頁至52頁之工程合約書亦為上訴人所提
    出，致誤認上訴人就原審卷第46頁之工程預算總表之貨櫃屋
    租賃契約已達成合意，顯有誤會，附為敘明。
  (七)上訴人之工地主任王良育雖簽署原審卷第23頁之「貨櫃屋點
    交紀錄」，其上記載「新豪營造股份有限公司向楊鑫開發營
    造有限公司租借貨櫃屋乙只，租期至點交為止」等文字，然
    上訴人否認王良育有代理上訴人簽署租賃契約之權限，且王
    良育於原審證述「這份紀錄是新豪公司所寫，我在上面簽名
    ，... 至於是誰租用或是所有權屬於誰我不清楚」等語（見
    原審卷頁60），因此，原審卷第23頁之貨櫃屋書面點交紀錄
    ，僅能作為認定上訴人同意被上訴人取回系爭貨櫃屋之證據
    ，亦難認定兩造有成立每日租金500元之合意。
  (八)系爭貨櫃屋曾遭颱風摧毀，另由上訴人購買系爭貨櫃物使用
    ，於92年9 月3 日購買價格僅有31,000元，有上訴人所提出
    之被上訴人93年1 月28日鑫法字第70號函所附之發票可證（
    見本院卷頁179） ，衡之常情，上訴人殆無可能以每日500
    元之高額租金向被上訴人租用至工程完工完畢。
  (九)系爭貨櫃屋係被上訴人購入作為施作前揭工程之臨時工務所
    ，為兩造所不爭，本件工程預定完工日期為93年1 月31日，
    自應於被上訴人全部工程施工完工完畢時即93年1 月31日遷
    離現場，然被上訴人提前於92年11月13日因故停工，並發函
    於上訴人終止契約，由上訴人同意繼續接手被上訴人未完成
    之後續工程，此項突然終止契約之事由，係於契約進行中所
    發生，兩造自無可能事先於契約之初，預計於契約終止後，
    再因工程施工之必要，就系爭貨櫃屋另訂租約之可能，上訴
    人係於契約終止後，接手施工上開工程，始使用系爭貨櫃屋
    ，其使用該貨櫃屋之權源為何，乃另一法律關係，準此，被
    上訴人主張上開租金約定縱屬存在，亦因承攬契約終止而隨
    之失效，被上訴人自無請求租金之餘地。
  (十)綜上所述，被上訴人既無法舉證兩造間就系爭貨櫃屋之租賃
    之合意，自難認定有兩造有租賃之法律關係存在，被上訴人
    訴請給付16萬元之租金及其法定遲延利息，自無理由。
五、從而，被上訴人本於租賃之法律關係，請求上訴人給付16
    萬元及其法定遲延利息，為無理由，不應准許。原審為上訴
    人敗訴之判決並依職權為假執行之宣告，自有未洽。上訴意
    旨指摘原判決不當，求予廢棄改判，為有理由。自應由本院
    予以廢棄改判，如主文第二項所示。
六、本件事證已明，兩造其餘攻擊防禦方法及爭點，核與本件判
    決結果無涉，爰不一一論述。
七、據上論結，本件上訴為有理由，依民事訴訟法第436條之1第
    3 項、第450條、第78條，判決如主文。
中    華    民    國    97    年    1    月    10   日
                  民事第三庭
                      審判長法  官  朱耀平
                      法        官  許月珍
                      法        官  徐玉玲
以上正本係照原本作成
不得上訴。
中    華    民    國    97    年    1     月    10    日
                     書記官  翁子婷


司法院資訊處製作；財團法人民間司法改革基金會備份。
